臺灣新竹地方法院民事判決　　　　　　 96年度再易字第3號
再審原告　　甲○○○
訴訟代理人　乙○○
　　　　　　　　　　　　號
再審被告　　丁○○
再審被告　　丙○○○
上列當事人間確認通行權事件，再審原告對於本院民國96年4月
25日95年度簡上字第108號之確定判決提起再審之訴，本院判決
如下：
    主  文
再審之訴駁回。
再審訴訟費用由再審原告負擔。
    事實及理由
一、再審原告主張：
    再審原告對本院95年度竹簡字第951號、95年度簡上字第108
    號判決不服，並依民事訴訟法第496條第1項第1款適用法規
    顯有錯誤者之規定，提起再審之訴。茲就再審原告主張之事
    實及理由分述如下：
(一)再審被告於購買新竹縣竹北市○○段第1308地號土地 (下稱
    系爭土地)時，即已明知為袋地，蓋因再審被告前以賤價購
    買系爭土地，而該土地為公路擴寬徵收後之土地，此相關公
    告、徵收程序於土地謄本資料中即可查知，並為原審職務上
    所已知，不難推定再審被告於購買之時，即有放棄通行之意
    思表示。又再審被告曾於92年間當面告知再審原告無須再為
    通行再審原告所有坐落同地段1321地號之土地，再審原告始
    在其所有上開1321地號土地上建築鐵圍籬並預留50公分寬供
    再審被告通行，未料，再審被告竟於95年間提起本件訴訟，
    方知渠等已有放棄通行之意思表示，此均無庸再審原告舉證
    ，原確定判決適用民事訴訟法第277條判決再審原告敗訴，
    顯有違誤。
(二)再審被告所購買系爭土地，依據相關建築法規，本屬無建築
    線、不可建築之土地，再審被告於當初賤買系爭土地時即已
    明知且為不可改變之事實，卻將系爭土地無法取得建照之責
    任歸究於再審原告，且原審未予詳酌建築法規，實有消極不
    適用法規之違法。
(三)民法第787條第1項規定，係指土地所有人得通行周圍地以至
    公路，並無指任何交通工具皆可通行至公路，且此土地所有
    人為自然人，並非法人，原審判定車輛通行之寬度，以為再
    審被告通行之必要，於此認事用法上，顯有錯誤解釋法律之
    處。
(四)又原確定判決認定再審被告於系爭土地上建有一磚造平房，
    門牌號碼為竹北市○○○路22號，並認因與同處店鋪林立之
    由再審被告媳婦樓雅琪所開設、位於新竹縣竹北市○○○路
    234 號之「新社農藥種子行」有營業往來，故認再審被告請
    求之營業上通行權有理由，惟上開門牌為中正西路22號之所
    有權人，經與地政單位查明後得知並非再審被告，而係訴外
    人朱銀香，且其坐落之地號亦非系爭土地，而為同段39地號
    ，原審確定判決不察，適法必有違誤。
(五)原確定判決逕認其所為之通行範圍，於再審原告無重大不利
    益部分，亦有違背經驗法則，蓋再審原告本可就其所有土地
    或為出租擺攤收益、或為處分之買賣行為，原判決漏未審酌
    再審原告本於民法第765條規定之所有權能，驟論再審原告
    就此並無任何損失，且就民法第787條第1項但書所定應支付
    償金部分未予同時判決，顯有違背訴訟經濟之程序暇疵。
(六)綜上所述，本件再審原告之訴為有理由，從而聲明：
1、請將原確定判決及第一審判決廢棄。2再審被告於第一審訴訟
   駁回。3、再審、前審之訴訟費用由再審被告負擔。
二、再審被告經本院將本件再審之訴狀繕本送達後，並未具狀向
    本院為任何陳述。
三、得心證之理由：
(一)按不得上訴之判決，於宣示時確定；再審之訴，應於30日之
    不變期間內提起；前項期間，自判決確定時起算，判決於送
    達前確定者，自送達時起算；其再審之理由發生或知悉在後
    者，均自知悉時起算，民事訴訟法第398條第2項、第500 條
    第1項、第2項定有明文。經查，本院95年度簡上字第108 號
    之確認通行權事件係於96年4月25日宣示判決，因不得上訴
    ，是於上開宣示之日即告確定，茲因上開判決於96年5月4日
    始送達再審原告，有送達證書附於該事件卷可稽，是參諸前
    開規定，本件原判決於送達前確定者，係自送達時即96年5
    月4日起算30日之不變期間，而再審原告係於96年5月23日提
    起本件再審之訴，有本院收文日期戳印於再審原告提出之再
    審之訴狀可考，是再審原告提起本件再審之訴，應認符合前
    述再審不變期間遵守之規定，其提起本件再審之訴，程序上
    並無不合，先予敘明。
(二)次按，再審之訴顯無再審理由者，得不經言詞辯論，以判決
    駁回之，民事訴訟法第502條第2項定有明文。
(三)再按，確定終局判決適用法規顯有錯誤者，得提起再審之訴
    ，民事訴訟法第496條第1項第1款固有明文。惟所謂適用法
    規顯有錯誤，應以確定判決違背法規或現存判例解釋者為限
    ，若在學說上諸說併存尚無法規判解可據者，不得指為用法
    錯誤 (最高法院57年台上字第1091號判例意旨參照)。又按
    事實審法院認定事實之職權，無適用法規顯有錯誤之可言 (
    最高法院63年台再字第67號判例意旨參照)。且適用法規顯
    有錯誤，不包括漏未斟酌證據及認定事實錯誤之情形在內 (
    最高法院63年台上字第880號判例意旨參照)。查再審原告雖
    以上開事由主張原審確定判決有適用法規錯誤之處，惟相鄰
    關係乃基於利益衡量之原理而設，通行之主要目的不僅專為
    調和個人所有之利害關係，且在充分發揮袋地之經濟效用，
    以促進物盡其用之社會整體利益，然為所有人容忍義務之設
    ，應於能達成上開社會利益之範圍內，儘量與所有人之損害
    減至最低為必要，而是否為土地通常使用所必要，應依土地
    位置、地勢、面積、用途及使用之實際情形定之；原審既係
    參酌再審被告所有系爭1308地號土地為一袋地，面向市區○
    ○道路○道之新竹縣竹北市○○○路，屬一建地，且緊鄰四
    週店家林立，再審被告本日後本有建築及營業之可能，是以
    營業所需考量本件通行範圍，本屬通常使用之必要，併參酌
    相鄰土地之地形、通行使用之方式、袋地經濟效用及利益衡
    平原則等各情，作為其判決之基礎，認定再審被告就再審原
    告所有坐落同段第1321地號土地如一審判決附圖所示Ｂ部分
    、b至c線段寬4點008公尺、面積0.97平方公尺土地有通行權
    存在之必要，既屬原確定審法院認定事實之職權，揆之上開
    規定，顯無適用法規顯有錯誤之可言，是再審原告主張原審
    上開認定有判決適用法規顯有錯誤之情形，尚屬無據，難予
    逕採。
(四)末按「依民法第787條第1項後段規定，有通行權者，對於通
    行地因此所受之損害，雖應支付償金」，該條文所指之償金
    ，乃指土地所有權人因其土地被通行不能使用所受損害之補
    償，係具有補償性質，是該償金請求權之發生，應在土地被
    通行之後，且只須有通行權要件之存在，袋地所有人即得主
    張通行鄰地之必要範圍，償金之支付與土地之提供通行間，
    並無對待給付之同時履行抗辯之關係。再審原告雖主張原確
    定判決未依民法第787條第1項但書規定就再審被告所應支付
    償金部分同時判決，顯有違背訴訟經濟之程序暇疵云云，惟
    揆諸上開說明，原確定判決並無任何不適用法規或適用法規
    錯誤，而再審原告僅空泛聲稱有適用法規錯誤及消極不適用
    法規之情形，卻未就此部分具體表明，自非合法。
四、綜上所述，再審原告以原確定判決有適用法規顯有錯誤之再
    審理由提起本件再審之訴，核與上開再審理由規定之要件不
    符，此外，再審原告並未表明原審判決有何其他應予再審之
    理由，故再審原告提起本件再審之訴，顯無理由，應予駁回
    。
據上論結，本件再審之訴顯無理由，依民事訴訟法第505 條、第
502條第2項、第78條，判決如主文。
中　　華　　民　　國　　96　　年　　9 　　月　　28　　日
                  民事第二庭審判長法   官  楊明箴
                                  法   官  黃美盈
                                  法　 官　彭淑苑
以上正本係照原本作成。
如對本判決上訴，須於判決送達後20日內向本院提出上訴狀。
中　　華　　民　　國　　96　　年　　9 　　月　　28　　日
                                書記官　張永榮
